ACORDAO-COMPLETO-2432581

ACÓRDÃO 8301/2021 ATA 17/2021 - PRIMEIRA CÂMARA

VISTOS, relatados e discutidos estes autos de tomada de contas especial instaurada por força do item 9.5.6 do Acórdão 1470/2017-TCU-Plenário, em razão de pagamentos realizados pelo Município de Prata do Piauí/PI com a utilização de recursos decorrentes de precatórios do Fundef, sem qualquer comprovação da contraprestação de serviços,
ACORDAM os Ministros do Tribunal de Contas da União, reunidos em sessão da Primeira Câmara, ante as razões expostas pelo relator, em:
9.1. julgar irregulares as contas dos Srs. Antônio Gomes de Sousa (CPF XXX.362.931-XX) , Ricardo Matos da Cruz (CPF XXX.891.745-XX) , Emanuela Machado Araújo (CPF XXX.569.573-XX) e Francisco Jarbas de Araújo Melo (CPF XXX.235.947-XX) e da Construtora Tende Ltda.-ME (CNPJ 05.740.967/0001-23) , com fundamento nos arts. 1º, inciso I, 16, inciso III, alíneas "b", "c" e "d", e § 2º da Lei 8.443/1992 c/c os arts. 19 e 23, inciso III, da mesma lei, e com arts. 1º, inciso I, 209, incisos II, III e IV, e § 5º, 210 e 214, inciso III, do Regimento Interno, e condená-los, solidariamente, ao pagamento da quantia a seguir especificada, com a fixação do prazo de quinze dias, a contar das notificações, para comprovarem, perante o Tribunal (art. 214, inciso III, alínea "a", do Regimento Interno) , o recolhimento da dívida aos cofres do Fundeb do Município de Prata do Piauí/PI, atualizada monetariamente e acrescida dos juros de mora, calculados a partir das datas discriminadas, até a data do recolhimento, na forma prevista na legislação em vigor:
	VALOR ORIGINAL (R$) 
	DATA DA OCORRÊNCIA

	310.645,26
	20/12/2016

9.2. aplicar aos Srs. Antônio Gomes de Sousa (CPF XXX.362.931-XX) , Ricardo Matos da Cruz (CPF XXX.891.745-XX) , Emanuela Machado Araújo (CPF XXX.569.573-XX) , Francisco Jarbas de Araújo Melo (CPF XXX.235.947-XX) e à empresa Construtora Tende Ltda.-ME (CNPJ 05.740.967/0001-23) , individualmente, multa no valor de R$ 100.000,00 (cem mil reais) , com fulcro no art. 57 da Lei 8.443/1992 c/c o art. 267 do Regimento Interno, com a fixação do prazo de quinze dias, a contar das notificações, para comprovarem, perante o Tribunal (art. 214, inciso III, alínea "a", do Regimento Interno) , o recolhimento da dívida aos cofres do Tesouro Nacional, atualizada monetariamente desde a presente data até a do efetivo recolhimento, se for paga após o vencimento, na forma da legislação em vigor;
9.3. autorizar, desde logo, nos termos do art. 28, inciso II, da Lei 8.443/1992, a cobrança judicial da dívida, caso não atendidas as notificações; e
9.4. dar ciência desta deliberação aos responsáveis, à Prefeitura Municipal de Prata do Piauí - PI e ao Procurador-Chefe da Procuradoria da República no Estado do Piauí, nos termos do § 3º do art. 16 da Lei 8.443/1992 c/c o § 7º do art. 209 do Regimento Interno do TCU, para adoção das medidas cabíveis.

Tomada de contas especial instaurada por força do item 9.5.6 do Acórdão 1.470/2017-Plenário, em razão de pagamentos realizados pelo município de Prata do Piauí/PI com a utilização de recursos decorrentes de precatórios do Fundef, sem qualquer comprovação da contraprestação de serviços.

Primeira Câmara

Prefeitura Municipal de Prata do Piauí - PI.

3. Interessados/Responsáveis:
3.1. Responsáveis: Antonio Gomes de Sousa (XXX.362.931-XX); Construtora Tende Eireli (05.740.967/0001-23); Emanuela Machado Araujo (XXX.569.573-XX); Francisco Jarbas de Araujo Melo (XXX.235.947-XX); Ricardo Matos da Cruz (XXX.891.745-XX).

13.1. Ministros presentes: Walton Alencar Rodrigues (Presidente), Benjamin Zymler (Relator), Vital do Rêgo e Jorge Oliveira.
13.2. Ministros-Substitutos presentes: Augusto Sherman Cavalcanti e Weder de Oliveira.

ACORDAO-COMPLETO-2532376

Acórdão 2012/2022 - Primeira Câmara

BENJAMIN ZYMLER

Adoto como relatório a instrução elaborada no âmbito da Secretaria de Controle Externo na Educação - SecexEducação (peça 73) , cuja proposta de encaminhamento contou com a anuência do titular da 1ª Diretoria da unidade técnica, atuando com base na delegação de competência conferida pela por meio da Portaria SecexEducação 3/2019 (peça 75) , e da representante do Ministério Público junto ao TCU (peça 76) :
"1.	Trata-se de Tomada de Contas Especial, instaurada em face de determinação constante do item 9.5.6 do Acórdão 1470/2017-TCU-Plenário (peça 1, p. 4) , in verbis:  
9.5. determinar a constituição de apartados dos presentes autos, autuando-os, individualmente, como tomada de contas especiais, ex-vi do art. 47 da Lei 8.443/92, e realizar, com fundamento nos arts. 10, § 1º, 12, incisos I e II, e 16, §2º, da Lei 8.443/1992 c/c o art. 202, incisos I e II, e 209, §§ 5º e 6º, do Regimento Interno/TCU, a citação solidária dos responsáveis a seguir relacionados, para que, no prazo de 30 (trinta) dias, apresentem alegações de defesa e/ou recolham aos cofres do Fundeb do Município de Prata do Piauí/PI as quantias especificadas, atualizadas monetariamente a partir das datas indicadas até a data do efetivo recolhimento, abatendo-se, na oportunidade, a quantia eventualmente já ressarcida na forma da legislação em vigor:
 (...) 
9.5.6. Responsáveis solidários: Antônio Gomes de Sousa (CPF XXX.362.931-XX) , Construtora Tende Ltda.-ME (CNPJ 05.740.967/0001-23) , Francisco Jarbas de Araújo Melo (CPF XXX.235.947-XX) , Ricardo Matos da Cruz (CPF XXX.891.745-XX) e Emanuela Machado Araújo (CPF XXX.569.573-XX) : realização de 3 transferências bancárias (da conta corrente 0699278-1, agência 5797, Banco Bradesco, de titularidade da Prefeitura Municipal de Prata do Piauí/PI) à empresa Construtora Tende Ltda.-ME no período de 14 a 20 de dezembro de 2016, totalizando o montante de R$ 310.645,26, sem qualquer comprovação da contraprestação de serviços por parte da empresa, conforme apurado pela CGU-PI, nos termos consignados na nota técnica 551/2017/NAE/PI/REGIONAL/PI, de 17/5/2017 (peça 3) , bem como não fora localizada pela equipe de auditoria da CGU-PI qualquer documentação que pudesse evidenciar a regular aplicação dos recursos (projeto básico, processo licitatório, contrato, documentos fiscais de despesa, etc) , o que foi corroborado pelo gestor sucessor, Sr. Willhelm Barbosa Lima, que certificou, ao tomar posse no dia 1/1/2017, que não localizara qualquer documentação que pudesse comprovar a execução das despesas relacionadas às transferência bancárias decorrentes do precatório do Fundef. Ademais, conforme fiscalização realizada pela CGU-PI, restaram devidamente constatadas as seguintes irregularidades: a) ausência de autorização legislativa para realização das despesas; b) fraude à licitação; c) ausência de manutenção dos recursos do Fundef em conta específica; e d) demais ocorrências retratadas nos itens 1-47 da instrução da constante à peça 14;
HISTÓRICO 
2.	Conforme se depreende do Voto condutor do supracitado acórdão (peça 2) , o presente processo de TCE derivou de representação da Secex/PI, baseada em informações compartilhadas pela Controladoria Geral da União, versando sobre irregularidades ocorridas no município de Prata do Piauí-PI, relacionadas a licitações, contratações e movimentações bancárias, efetuadas pelo ex-gestor da referida municipalidade, Sr. Antônio Gomes de Sousa (CPF XXX.362.931-XX) . 
3.	Na Nota Técnica 551/2017/NAE/PI/REGIONAL/PI, de 17/5/2017, a Controladoria-Geral da União no Piauí relata que o município de Prata do Piauí-PI, em face de decisão judicial do Juiz da 5ª Vara da Justiça Federal do Piauí (2005.40.00.0067384) , recebeu, em 13/12/2016, o montante de R$ 2.849.823,75, creditado na conta corrente 16-0, agência 3389, da Caixa Econômica Federal (intitulada "PM PRATA IPVA") .
4.	Imprescindível destacar que tal crédito se deu a apenas 18 dias do término do mandato do então gestor municipal de Prata do Piauí-PI, Sr. Antônio Gomes de Sousa (CPF XXX.362.931-XX) , eleito em 2012 e derrotado nas eleições municipais de 2016. Ademais, as contas da referida municipalidade se encontravam bloqueadas em decorrência de decisão cautelar do Tribunal de Contas do Estado do Piauí (TCE-PI) deferida em virtude da sonegação de informações à equipe de transição municipal por parte da equipe do mencionado então Prefeito, do atraso no pagamento dos salários dos servidores municipais e do atraso no pagamento à empresa de Águas e Esgotos do Piauí S/A (Agespisa) .
5.	Ocorre que, em 9/12/2016, a referida cautelar perdeu seus efeitos por força de decisão (também em sede cautelar) do Tribunal de Justiça do Estado do Piauí, sob a relatoria do Desembargador Oton Mário José Lustosa Torres, que entendeu pela inconstitucionalidade do art. 86, inciso IV, da Lei Estadual 5.888/2009 (Lei Orgânica do TCE-PI) , o qual permitia à Corte de Contas Estadual "determinar às instituições financeiras depositárias o bloqueio da movimentação das contas bancárias dos órgãos, entidades, pessoas e fundos sujeitos à sua jurisdição".
6.	Consoante análise procedida pela CGU-PI nos extratos bancários da conta corrente da municipalidade (c/c 16-0, agência 3389, da Caixa Econômica Federal) (peça 13, p. 13-14, do TC Processo 012.893/2017-0) , restou comprovado um crédito no valor de R$ 2.849.823,75 no dia 13/12/2016, sendo que já no dia seguinte (14/12/2016)  houve uma transferência para outra conta corrente da Prefeitura Municipal de Prata do Piauí-PI, dessa feita no Banco Bradesco (c/c 0699278-1, agência 5797) , no valor de R$ 2.730.000,00. Ressalte-se que esta última conta-corrente encontrava-se com saldo zero anteriormente à mencionada transferência.
7.	Na sequência da análise efetivada na movimentação bancária desses recursos na conta corrente do Banco Bradesco mantida pela Prefeitura Municipal de Prata do Piauí-PI, cujo extrato bancário (peça 13, p. 2-7, do TC Processo 012.893/2017-0) foi obtido pelo atual gestor municipal de Prata do Piauí e disponibilizado à CGU-PI, constatou-se que, no curto espaço de tempo de cinco dias (14, 15, 16 19 e 20 de dezembro de 2016) , foram efetivadas inúmeras transferências bancárias para destinatários devidamente identificados e algumas transferências financeiras para outra conta do município mantida no Banco do Brasil (c/c 5225-6, ag. 788-9 - extrato bancário à peça 12, do TC Processo 012.893/2017-0) , caracterizando movimentação bancária atípica.
8.	Dentre os beneficiários das transferências bancárias efetivadas foram destacados os seguintes, cujos valores totalizam R$ 2.234.123,22 (peça 13, p. 2-7, do TC Processo 012.893/2017-0) :
	Destinatário
	CNPJ
	Operações Bancárias Identificadas
	Montante Destinado (R$) 

	Construcar Construção Civil e Locação de Máquinas e Veículos Ltda. EPP
	19.742.308/0001-30
	29 transferências
	502.346,86

	QualityServ Construtora Serviços e Reformas Ltda. - ME 
	21.376.282/0001-04
	1 transferência
	50.025,00

	Vitor Alves Cardoso Neto EIRELI
	14.283.222/0001-73
	2 transferências
	313.873,98

	Geopa Empreendimentos Imobiliários Ltda.
	13.231.889/0001-60
	3 transferências
	332.253,29

	Salinas Empreendimentos e Construções Ltda. - ME
	73.694.788/0001-57
	1 transferência
	154.925,04

	Construtora Tende Ltda. - ME
	05.740.967/0001-23
	3 transferências
	310.645,26

	Venilson de Oliveira Rocha ME
	16.416.613/0001-44
	2 transferências
	297.535,16

	F & R Pneus Ltda.
	07.670.899/0001-07
	1 transferência
	28.400,00

	Contabilidade Pública de Municípios Ltda.
	17.400.231/0001-95
	3 transferências
	63.600,00

	DMJ Serviços de Diagnóstico e Comércio de Equipamentos para Escritório Ltda. - ME
	41.280.439/0001-00
	9 transferências
	40.302,43

	Marquinhos Construções Ltda. - ME
	11.757.747/0001-05
	1 transferência
	140.216,20

9.	Ademais, evidenciou-se quatro transferências financeiras para outra conta bancária de titularidade do município, mantida em outra instituição financeira (Banco do Brasil - c/c 5225-6, ag. 788-9 - peça 12, do TC Processo 012.893/2017-0) , no montante de R$ 428.650,00, e uma transferência bancária no valor de R$ 102.215,98 para conta não identificada, totalizando R$ 530.865,98, conforme segue:
	Data
	Titularidade da conta
	CNPJ
	Operação
	 Documento
	Valor (R$) 

	14/12/2016
	P.M. de Prata do Piauí 
	06.636.807/0001-00
	TED D HBANK
	4319930
	58.700,00

	15/12/2016
	P.M. de Prata do Piauí 
	06.636.807/0001-00
	TED D HBANK
	4873533
	200.000,00

	15/12/2016
	P.M. de Prata do Piauí 
	06.636.807/0001-00
	TED D HBANK
	5453807
	120.000,00

	20/12/2016
	P.M. de Prata do Piauí 
	06.636.807/0001-00
	TED D HBANK
	8793758
	49.950,00

	20/12/2016
	P.M. de Prata do Piauí 
	06.636.807/0001-00
	TED D HBANK
	8776751
	102.215,98

10.	Ainda, registrou a CGU-PI que "outras duas transferências cujos destinatários não foram especificados, no montante de R$ 45.230,00, tendo sido identificados ainda devoluções de quatro transferências eletrônicas de Documentos (TEDs) no montante de R$ 80.780,00, resultando numa movimentação a débito no valor total de R$ 2.810.747,60 e com devoluções no montante de R$ 80.780,00, de maneira que se tem uma movimentação líquida a débito de R$ 2.729.967,60 em face da transferência de R$ 2.730.000,00, o que implicaria um saldo remanescente de R$ 32,40 em relação a tudo o que foi transferido relativo à receita do Fundef".
11.	Em consulta ao orçamento municipal referente ao exercício de 2016 (Lei Municipal 293/2015, que previu receitas e fixou despesas no montante de R$ 16.980.000,00) constatou-se que a multicitada receita do Fundef não havia sido prevista pela Prefeitura Municipal de Prata do Piauí-PI, o que traz como corolário a inexistência de autorização legislativa para a realização de despesas com tal receita.
12.	Cabe registrar que foi verificada a publicação, em 29/12/2016, da Lei Municipal 301/2016, de 16/11/2016, que dispôs sobre "alteração na Lei orçamentária", abrindo crédito especial no montante de R$ 2.920.000,00, no âmbito da Unidade Orçamentária 02.12.00 - Fundeb, sendo fixadas as dotações para a realização das despesas públicas com os referidos recursos. Todavia, considerando que a mencionada lei foi omissa em estabelecer o início de sua vigência, consoante o disposto no art. 1º da Lei de Introdução ao Código Civil, a lei em comento entraria em vigor 45 dias depois de oficialmente publicada, o que, no presente caso, ocorreria somente em fevereiro de 2017, não respaldando as despesas pagas com os recursos da ação judicial do Fundef ocorridas nos dias 14, 15, 16, 19 e 20 de dezembro de 2016 (dias antes da publicação da referida lei) . 
13.	Na sequência do relatório da CGU-PI, registrou-se que foram constatadas nas publicações oficiais da Prefeitura Municipal de Prata do Piauí eventuais contratações relacionadas às empresas recebedoras dos recursos do Fundef e contemporâneas à ocorrência das movimentações financeiras identificadas. Assim, considerando-se a necessidade de realização de licitações prévias para se respaldar os pagamentos efetuados, apurou-se o seguinte:
	Empresa contratada
	Procedimento Licitatório
	Objeto licitado
	Data de homologação
	Valor contratado (R$) 

	Marquinhos Construções Ltda. - ME (CPNJ 11.757.747/0001-05 ) 
	Convite 001/2016
	Contratação de empresa especializada para execução dos serviços de recuperação de pavimentação de vias públicas do município.
	7/12/2016 (com publicação em 3/1/2017) 
	147.596,46

	Construtora Tende Ltda. - ME (CNPJ 05.740.967/0001-23) 
	Convite 002/2016
	Contratação de empresa especializada para execução dos serviços de reforma de diversas escolas municipais
	7/12/2016 (com publicação em 3/1/2017) 
	146.760,48

		Convite 004/2016
	Contratação de empresa especializada para execução dos serviços de recuperação de estrada vicinal em diversos trechos da Zona Rural do Município de Prata do Piauí.
	12/12/2016 (com publicação em 3/1/2017) 
	147.959,78

	QualityServ Construtora Serviços e Reformas Ltda. - ME (CNPJ 21.376.282/0001-04) 
	Convite 003/2016
	Contratação de empresa especializada para execução dos serviços de dedetização dos prédios públicos municipais pertencentes à administração pública municipal.
	7/12/2016 (com publicação em 3/1/2017) 
	50.025,00

	Construcar Construção Civil e Locação de Máquinas e Veículos Ltda. EPP (CNPJ 19.742.308/0001-30) 
	Convite 005/2016
	Contratação de empresa especializada para execução dos serviços de reforma do prédio da sede do Peti.
	12/12/2016 (com publicação em 3/1/2017) 
	148.426,13

		Convite 007/2016
	Contratação de empresa especializada para execução dos serviços de reforma do prédio da sede do Cras.
	12/12/2016 (com publicação em 3/1/2017) 
	148.392,76

	Vitor Alves Cardoso Neto EIRELI (CNPJ 14.283.222/0001-73) 
	Convite 006/2016
	Contratação de empresa especializada para execução dos serviços de reforma do Posto de Saúde do PSF
	12/12/2016 (com publicação em 3/1/2017) 
	148.000,00

	Venilson de Oliveira Rocha ME (CNPJ 16.416.613/0001-44) 
	Convite 008/2016
	Contratação de empresa especializada para execução dos serviços de reforma do prédio da Prefeitura
	12/12/2016 (com publicação em 3/1/2017) 
	149.695,16

		Convite 009/2016
	Contratação de empresa especializada para execução dos serviços de reforma em geral incluindo elétrica e hidráulica na Unidade Escolar Roberta Sousa Lima
	12/12/2016 (com publicação em 3/1/2017) 
	147.840,00

14.	À vista de tais constatações, a CGU apresentou as seguintes considerações, verbis:
 (...) no período de 07 a 12 de dezembro de 2016 teriam sido homologados os nove convites anteriormente elencados (todos homologados pelo Prefeito Municipal de Prata do Piauí Antônio Gomes de Sousa, CPF nº XXX.362.931-XX) , chamando a atenção as seguintes atipicidades e inconsistências, além do próprio fato de terem sido vencidos por várias das empresas recebedoras das transferências suspeitas elencadas no Quadro 2:
a) a quantidade de convites compreendidos nesse período, sendo essa a modalidade mais simples de licitação e cuja publicidade é restrita;
b) o fato de os valores contratados terem sido muito próximos ao limite da modalidade previsto no art. 23 da Lei nº 8.666/1993, qual seja R$ 150.000,00 para obras e serviços de engenharia e R$ 80.000,00 para compras e outros serviços que não se enquadrem como obras e serviços de engenharia;
c) o fato de diversos objetos licitados não estarem relacionados à finalidade do Fundef (manutenção e desenvolvimento do ensino fundamental e de valorização do magistério) , tais como reformas com prédios públicos da área de assistência social (Programa de Erradicação do Trabalho Infantil - Peti e Centro de Referência de Assistência Social - Cras) , da saúde (Posto de Saúde do Programa Saúde da Família - PSF) e da Administração (sede da Prefeitura) , além de serviços de pavimentação de vias públicas e recuperação de estradas vicinais;
d) o fato de que, para participarem do certame e em seguida serem contratadas, as empresas elencadas no Quadro 3 deveriam ter sido previamente convidadas pela Prefeitura Municipal de Prata do Piauí, sendo que em 3 procedimentos (Convites nº 001/2016, 002/2016 e 004/2016) foram convidadas empresas com sede nos municípios de Independência - CE (Marquinhos Construções Ltda. - ME, CNPJ nº 11.757.747/0001-05) e Tamboril - CE (Construtora Tende Ltda. - ME, CNPJ nº 05.740.967/0001-23) , conforme informações extraídas do Cadastro Nacional de Pessoa Jurídica mantido pela Receita Federal do Brasil, municípios esses distantes cerca de 296 e 311 quilômetros de Prata do Piauí, respectivamente, enquanto Teresina (PI) , capital do Estado do Piauí e sede de diversas empresas prestadoras de serviços de engenharia, por exemplo, dista aproximadamente 163 km de Prata do Piauí;
e) o fato de esses nove convites não terem sido informados no Sistema Licitações Web do TCE/PI, o que ampliaria a publicidade do processo, implicando no descumprimento do § 4º do art. 34 da Resolução TCE/PI nº 39/2015; e
f) o fato de a publicação dos certames só ter sido efetuada em 03 de janeiro de 2017, quase um mês após as homologações datadas de 07 de dezembro de 2017 e mais de 20 dias após as homologações datadas de 12 de dezembro de 2016.
15.	Por fim, destaca-se da supracitada nota técnica as informações a seguir:
 (...) Cabe destacar também que, em consulta às edições do Diário Oficial dos Municípios, verificou-se que a comissão permanente de licitação (CPL) da Prefeitura Municipal de Prata do Piauí responsável pela condução dos certames à época dos nove convites anteriormente citados era composta pelos seguintes membros, nomeados em 02 de novembro de 2016 (com publicação apenas em 1º de dezembro de 2016) pelo então Prefeito Municipal de Prata do Piauí Antônio Gomes de Sousa (CPF nº XXX.362.931-XX) : Ricardo Matos da Cruz (CPF nº XXX.891.745-XX) , como presidente da CPL; Emanuela Machado Araújo (CPF nº XXX.569.573-XX) , como membro; e Romário Lopes dos Reis (CPF nº XXX.643.543-XX) , também como membro.
3.5.1.1. Em relação aos citados membros, cabe salientar que durante as entrevistas a equipe de fiscalização da CGU foi informada que nenhum dos três membros era servidor efetivo da Prefeitura Municipal de Prata do Piauí (em descumprimento ao disposto no caput art. 51 da Lei nº 8.666/1993) e que Ricardo Matos da Cruz e Emanuela Machado Araújo eram casados (de fato ambos possuem os mesmos endereços registrados em seus CPFs) , sendo que Emanuela Machado Araújo seria irmã de Mirly Machado Araújo (CPF nº XXX.569.563-XX) , esposa do então Prefeito Municipal de Prata do Piauí Antônio Gomes de Sousa (CPF nº XXX.362.931-XX) , o que de fato foi corroborado em consulta aos respectivos CPFs e por meio de notícias publicadas na internet.
 (...) 
4.1. Diante do exposto, conclui-se que o ex-Prefeito Municipal de Prata do Piauí Antônio Gomes de Sousa (CPF nº XXX.362.931-XX) , após ter sido derrotado nas eleições municipais de 2016, empenhou-se em obter o desbloqueio das contas municipais (que se encontravam bloqueadas por decisão cautelar do TCE/PI) , vislumbrando o recebimento dos recursos do Fundef que seriam pagos via precatório, para que, uma vez recebidos esses recursos no valor de R$ 2.849.823,75 há poucos dias do fim de seu mandato, pudesse distribui-los a determinadas empresas (algumas delas de 'fachada' ou ligadas ao contador da prefeitura, Webston de Carvalho Lima, CPF nº XXX.191.573-XX) mediante a simulação de certames licitatórios e a execução de serviços não correspondentes aos valores contratados e pagos (sendo alguns desses objetos contrários à finalidade do Fundef) , bem como pudesse realizar transferências para outras contas a fim de dificultar a identificação do real destinatário das movimentações.
4.2. Para que esses objetivos fossem alcançados antes do fim de seu mandato, o referido prefeito acabou descumprindo os ritos legais para obtenção da autorização legislativa necessária à utilização desses recursos e buscou simular a realização de certames por meio da modalidade mais simples de licitação (convite) , contratando objetos no limite do valor previsto em lei para a modalidade, a fim de que pudesse direcionar os convites às empresas de seu interesse, utilizando-se para isso de membros de sua família nomeados para a CPL responsável pelos certames (Ricardo Matos da Cruz, CPF nº XXX.891.745-XX, e Emanuela Machado Araújo, CPF nº XXX.569.573-XX) . A distribuição ilegal dos recursos foi concretizada mediante a execução de serviços aquém dos valores contratados e pagos, visando dar aparência de legalidade às contratações e aos pagamentos realizados, com indícios de que não foram executados pelas empresas contratadas.
4.3. Além disso, o citado prefeito procurou dificultar eventual fiscalização ou controle social em relação às contratações efetuadas, uma vez que sonegou informações e documentos à equipe de transição municipal do novo prefeito eleito, providenciou a publicação de atos tardiamente (a exemplo da tentativa de autorização legislativa publicada em 29 de dezembro de 2016 e dos termos de adjudicação e homologação dos certames publicados somente em 03 de janeiro de 2017, após o final de seu mandato) e não informou no Sistema Licitações Web do TCE/PI os dados dos convites realizados.
16. 	Dessa feita, houve a formação de autos apartados, dentre os quais constitui a presente Tomada de Contas Especial, com vistas à apuração do débito e identificação dos responsáveis, com fundamento no art. 202, incisos I e II, e 209, §§ 5º e 6º, do Regimento Interno/TCU.
17.	Dito isto, a instrução pretérita permitiu, na forma dos arts. 10, § 1º, e 12, incisos I e II, da Lei8.443/1992 c/c o art. 202, incisos I e II, do RI/TCU, definir a responsabilidade solidária de Antônio Gomes de Sousa (CPF XXX.362.931-XX) , Construtora Tende Ltda.-ME (CNPJ 05.740.967/0001-23) , Francisco Jarbas de Araújo Melo (CPF XXX.235.947-XX) , Ricardo Matos da Cruz (CPF XXX.891.745-XX) e Emanuela Machado Araújo (CPF XXX.569.573-XX) , para fins de apurar adequadamente o débito a elas atribuído. Isso posto, foi proposta a citação das mesmas, conforme sistematizado na matriz de responsabilização (peça 7, p. 9) e determinado no item 9.5.6 do Acórdão 1470/2017-TCU-Plenário.
EXAME TÉCNICO
18.	 Em cumprimento ao Acórdão 1470/2017-TCU-Plenário, e, nos termos do Despacho do Diretor (peça 8) , com base da subdelegação de competência conferida pelo Titular da Secex-PI (Portaria-Secex-PI 8/2017) , foram promovidas as seguintes citações, conforme Despacho de Conclusão das Comunicações Processuais (peça 69) : 
18.1.	do Sr. Antônio Gomes de Sousa (CPF XXX.362.931-XX) , mediante o Edital 115/2019-TCU/Seproc (peças 53 e 56) , publicado no DOU de 19/8/2019;
18.2.	da Construtora Tende Ltda.-ME (CNPJ 05.740.967/0001-23) , mediante o Ofício 2859/2019 (peça 34) , datado de 23/5/2019, recebido em 12/6/2019 (peça 44) ; 
18.3.	do Sr. Ricardo Matos da Cruz (CPF XXX.891.745-XX) , mediante o Ofício 2769/2019 (peça 55) , datado de 19/8/2019, recebido em 30/9/2019 (peça 65) ;
18.4.	do Sr. Francisco Jarbas de Araújo Melo (CPF XXX.235.947-XX) , mediante o Ofício 244/2019 (peça 13) , datado de 29/3/2019, recebido em 11/4/2019 (peça 15) ; e
18.5.	da Sra. Emanuela Machado Araújo (CPF XXX.569.573-XX) , mediante o Edital 116/2019-TCU/Seproc (peças 54 e 57) , publicado no DOU de 19/8/2019;
19.	Apesar de a Construtora Tende Ltda.-ME (CNPJ 05.740.967/0001-23) e do Sr. Francisco Jarbas de Araújo Melo (CPF XXX.235.947-XX) terem tomado ciência dos expedientes que lhes foram encaminhados, conforme atestam os avisos de recebimento (AR's) que compõem as peças 44 e 15, respectivamente, não atenderam a citação e não se manifestaram quanto às irregularidades verificadas. 
20.	No mesmo sentido, o Sr. Antônio Gomes de Sousa (CPF XXX.362.931-XX) , citado por via editalícia, também não atendeu a citação e não se manifestou quanto às irregularidades verificadas. Destaca-se que antes da citação por edital foram adotadas providências que esgotaram as tentativas de localização do responsável. De fato, foram encaminhados 3 (três) ofícios de citação - Ofício 241/2019 de 5/4/2019 (peça 11) ; Ofício 2854/2019 de 3/6/2019 (peça 30) e Ofício 2855/2019 de 3/6/2019 (peça 32) com vistas à localização do responsável antes do chamamento por edital, contudo, todos sem sucesso (AR's às peças 17, 20, 46 e 47) , enviados para os endereços constantes nos autos e demais endereços obtidos por consultas a sistemas de informação, conforme pesquisas realizadas (peças 9 e 18) . 
21.	Transcorrido o prazo regimental fixado e mantendo-se inertes, aos aludidos responsáveis: Construtora Tende Ltda.-ME (CNPJ 05.740.967/0001-23) , Sr. Francisco Jarbas de Araújo Melo (CPF XXX.235.947-XX) e Sr. Antônio Gomes de Sousa (CPF XXX.362.931-XX) , impõe-se que sejam considerados revéis, dando-se prosseguimento ao processo, de acordo com o art. 12, § 3º, da Lei 8.443/1992.
22. 	Por outro lado, o Sr. Ricardo Matos da Cruz (CPF XXX.891.745-XX) e a Sra. Emanuela Machado Araújo (CPF XXX.569.573-XX) tomaram ciência dos ofícios que lhes foram remetidos, tendo apresentado, tempestivamente, suas alegações de defesa, de forma conjunta, conforme documentação integrante da peça 64.  
23.  	Os responsáveis solidários foram ouvidos em decorrência da realização de 3 (três) transferências bancárias (da conta corrente 0699278- 1, agência 5797, Banco Bradesco, de titularidade da Prefeitura Municipal de Prata do Piauí/PI) à empresa Construtora Tende Ltda.-ME no período de 14 a 20 de dezembro de 2016, totalizando o montante de R$ 310.645,26, sem qualquer comprovação da contraprestação de serviços por parte da empresa, conforme apurado pela CGU-PI, nos termos consignados na Nota Técnica 551/2017/NAE/PI/REGIONAL/PI, de 17/5/2017 (peça 3 do TC Processo 012.893/2017-0) . 
24.  	De forma preliminar, os responsáveis alegam incompetência absoluta deste TCU quanto à matéria, baseando seu entendimento nas Súmulas 208 e 209 do STJ, salientando que a competência para análise da questão do uso das verbas oriundas dos precatórios do Fundeb pertenceria ao TCE-PI e não do TCU. Nesse sentido, requerem a extinção do processo, sem julgamento de mérito, e o seu encaminhamento ao TCE-PI para análise dos fatos.
25.	No que tange ao mérito, alegam que não há nenhuma individualização da conduta dos requeridos (comissiva ou omissiva - dolosa ou culposa - tentada ou consumada - objetiva ou subjetiva) que comprove a atuação dos mesmos na fraude aos certames realizados. Na mesma linha, aponta que não haveria nenhuma prova ou documento que comprove que a empresa contratada não executou os serviços contratados.
26.	Por fim, salienta que os requeridos: (i) não são ordenadores de despesas; (ii) não autorizaram qualquer tipo de transferência bancária; (iii) não possuem competência para elaboração e envio de projeto de lei à Câmara Municipal para autorizar a utilização dos recursos do precatório do Fundef; (iv) não têm qualquer gerência ou competência para determinar que o recurso do precatório do Fundef fosse depositado em conta especifica e (v) o auditor não apontou qual a fraude nos procedimentos licitatórios.
27.	De antemão, não há que se falar em incompetência absoluta deste TCU quanto à matéria, vez que a aplicação dos recursos dos precatórios judiciais do Fundef já foi disciplinada nos autos do Acórdão 1824/2017-TCU-Plenário e do Acórdão 1962/2017-TCU-Plenário, no âmbito dos quais o TCU consignou os seguintes entendimentos:
27.1.	a competência para fiscalizar a aplicação desses recursos complementares é do Tribunal de Contas da União, ainda que esses pagamentos decorram de sentença judicial, uma vez que são recursos de origem federal, o que não afasta, contudo, a competência concorrente dos demais tribunais de contas;
27.2	os recursos devem ser recolhidos à conta bancária criada especificamente com este propósito, nos mesmos moldes da conta específica do Fundeb, prevista no art. 17 da Lei 11.494/2007, ou a outra criada exclusivamente com este propósito, a fim de garantir-lhes a finalidade e a rastreabilidade;
27.3.	os recursos devem ser utilizados exclusivamente na destinação prevista no art. 21, da Lei 11.494/2007, e na Constituição Federal, no art. 60 do ADCT, vedado expressamente o pagamento de honorários advocatícios ;
27.4.	a aplicação desses recursos fora da destinação implica a imediata necessidade de recomposição do Erário, ensejando, a responsabilidade do gestor que lhes conferir outra destinação, na forma da Lei Orgânica do TCU;
27.5.	a destinação dos recursos para o pagamento de honorários advocatícios relacionados a verbas do Fundef/Fundeb é inconstitucional, por ser incompatível com o art. 60, do ADCT, com a redação conferida pela EC 14/1996, bem como é ilegal, por estar em desacordo com as disposições da Lei 11.494/2007 (vide item 9.6 do Acórdão 1824/2017-TCU-Plenário) ;
27.6.	a natureza extraordinária dos recursos advindos da complementação da União obtida pela via judicial afasta a subvinculação estabelecida no art. 22 da Lei 11.494/2007; 
27.7.	a não observância dos entendimentos manifestos nos Acórdão 1824/2017-TCU-Plenário e 1962/2017-TCU-Plenário, pode ensejar a responsabilização, pelo Tribunal de Contas da União, dos agentes públicos que lhe derem causa; e
27.8.	por fim, no tocante às Súmulas 208 e 209 do STJ mencionadas pelo responsável, cabe esclarecer que tais enunciados visam apenas elucidar conflitos de competência no âmbito do Poder Judiciário, em especial entre a Justiça Federal e a Justiça estadual, não acarretando qualquer reflexo nas competências dos Tribunais de Contas, os quais militam na instância Administrativa.
28.	Ultrapassado exame das questões preliminares de competência, passa-se à análise meritória, na qual resta claro e evidente a participação direta ou indireta dos responsáveis arrolados nesta TCE, quando da análise da representação originária versando sobre irregularidades ocorridas no Município de Prata do Piauí/PI, relacionadas a licitações, contratações e movimentações bancárias envolvendo recursos federais oriundos dos precatórios do Fundef, senão vejamos:
28.1.	O Sr. Antônio Gomes de Sousa (CPF XXX.362.931-XX) era o gestor da referida municipalidade e o responsável direto pelas transferências dos recursos dos precatórios  dos cofres do Fundeb do Município de Prata do Piauí/PI para outras contas correntes da municipalidade ou até mesmo para outros destinatários fora do escopo de manutenção e desenvolvimento da educação básica (utilização exclusiva na destinação prevista no art. 21 da Lei 11.494/2007 e na Constituição federal, no art. 60 do ADCT) . 
28.1.1.	Tal fato, por si só, contraria o entendimento deste TCU quanto à vinculação de despesas dessa natureza, bem como, se caracteriza como ato de gestão contrário à norma legal e regulamentar de natureza contábil, financeira e orçamentária, vez que o recolhimento deve ser integral à conta bancária do Fundeb, conforme previsto no art. 17 da Lei 11.494/2007, a fim de garantir-lhes a finalidade e a rastreabilidade. 
28.1.2.	A transferência de recursos da conta específica do Fundeb para a conta corrente da prefeitura impede, em regra, o estabelecimento do nexo de causalidade entre a execução do objeto e os recursos federais transferidos para tal fim;
28.2.	Os demais responsáveis solidários: Sr (s) . Ricardo Matos da Cruz (CPF XXX.891.745-XX) , Francisco Jarbas de Araújo Melo (CPF XXX.235.947-XX) e Emanuela Machado Araújo (CPF XXX.569.573-XX) , foram membros da Comissão Permanente de Licitação (CPL) do Município de Prata do Piauí/PI, a qual teve participação nos certames licitatórios montados apenas para justificar, ao menos parcialmente, as supracitadas movimentações financeiras municipais, citadas ao longo desta instrução; e
28.3.	Por sua vez, a Construtora Tende Ltda.-ME (CNPJ 05.740.967/0001-23) foi uma das empresas contempladas nesses procedimentos licitatórios forjados, bem como, a destinatária de parte dos recursos oriundos dos precatórios do Fundef, nos quais as respectivas ações não guardavam correlação com os objetivos do Fundef e/ou não foram comprovadas as execuções dos serviços pelos quais foi contratada. 
28.3.1.	A Nota Técnica 551/2017/NAE/PI/REGIONAL/PI, de 17/5/2017 (peça 3) , emitida pela CGU-PI, juntamente com esclarecimentos repassados pelo gestor sucessor, Sr. Willhelm Barbosa Lima, comprovam que os serviços contratados sequer foram realizados. Dessa forma, a empresa concorreu para a ocorrência do débito. Segundo os artigos 4º e 5º da Lei 8.443/1992, o Tribunal de Contas da União tem jurisdição própria e privativa sobre as pessoas e matérias sujeitas à sua competência, abrangendo todos os responsáveis pela aplicação de recursos federais. Já o § 2° do art. 16 da mesma lei determina que deve o Tribunal, ao julgar irregulares as contas, fixar a responsabilidade solidária do agente público que praticou o ato irregular, e do terceiro que, como contratante ou parte interessada na prática do mesmo ato, de qualquer modo haja concorrido para o cometimento do dano apurado. Nesse sentido, o § 6º do art. 209, do RI/TCU, explicita, em seu inciso II, que a responsabilidade do terceiro derivará de irregularidade no recebimento de benefício indevido ou pagamento superfaturado.
28.3.2.	No caso em tela, em que a obrigação foi assumida entre a empresa e o Município de Prata do Piauí/PI, no tocante aos recursos federais dos precatórios do Fundef, resta claro que a empresa é o terceiro mencionado no § 2º do art. 16 da Lei 8.443/1992, c/c o inc. II, § 6º, art. 209, do RI/TCU. Nesse sentido, a jurisprudência consolidada aponta que o TCU, quando do julgamento pela irregularidade das contas de determinado responsável, pode fixar, quanto ao débito apurado, a responsabilidade solidária de agente privado que haja concorrido para o dano, podendo ainda condená-lo ao pagamento da multa prevista no art. 57 da Lei 8.443/1992 (Acórdão 2262/2015-TCU-Plenário, 2.781/2015-TCU-1ª Câmara, 3.099/2015-TCU-1ª Câmara e 3.433/2015-TCU1ª Câmara, 6.412/2015-TCU-2ª Câmara, 8.670/2015-TCU-2ª Câmara, 8.922/2015-TCU-2ª Câmara) .
29.	Dito isto e considerando que os responsáveis não trouxeram nenhum documento comprobatório que pudesse elidir as irregularidades apresentadas na citação, percebe-se que as alegações de defesa trazidas aos autos são simples argumentos que tentam, em vão, descaracterizar algo apurado e já consolidado quando da análise da representação objeto do TC Processo 012.893/2017-0, o qual deu ensejo ao Acórdão 1470/2017-TCU-Plenário que atestou a ocorrência de diversos atos contrários às normas legais no âmbito do Município de Prata do Piauí/PI que, ao cabo, fomentaram vultoso dano ao erário. 
30.	Portanto, as alegações de defesa não são suficientes e capazes de descaracterizar o fato de que o ex-gestor do município de Prata do Piauí/PI, próximo do término de seu mandato, fez diversas movimentações financeiras atípicas e buscou, em alguns casos, legitimá-las por meio de certames licitatórios junto à CPL municipal, com robustos indicativos de irregularidades apontadas pela CGU-PI em suas notas técnicas. 
31.	Merecem destaque a celeridade dos procedimentos, a composição da CPL, os objetos e valores contratados e a ausência de divulgação e publicidade dos certames, a saber:
31.1.	todos os certames licitatórios foram realizados sob a modalidade convite e homologados próximos ao valor de R$ 150.000,00 (cento e cinquenta mil reais) , saltando aos olhos o fato de que 9 (nove) procedimentos de convite foram realizados em apenas 5 (cinco) dias, sendo pouco crível que a CPL da municipalidade tivesse capacidade operacional para realizar tal tarefa, haja vista que até então não haviam sido realizados quaisquer convites em 2016;
31.2.	a CPL era composta por membros alheios ao quadro municipal, sendo dois deles próximos ao ex-prefeito, em desrespeito ao caput do art. 51 da Lei 8.666/1993 e ao princípio administrativo da impessoalidade. Observou-se que tanto a irmã quanto o cunhado do ex-prefeito faziam parte da CPL municipal;
31.3.	o Convite 004/2016 não guardava correlação com os objetivos do Fundef, verbi gratia execução dos serviços de recuperação de estrada vicinal em diversos trechos da Zona Rural do Município de Prata do Piauí ; e
31.4.	no que tange à divulgação, os convites não foram disponibilizados no Sistema de Licitações Web do Tribunal de Contas do Estado do Piauí (TCE-PI) , em descumprimento à orientação normativa daquela Corte de Contas. Ademais, a publicação dos extratos, realizada segundo critérios da Lei 8.666/1993, somente ocorreu em 2017, quando da gestão subsequente.
32.	A alegação do responsável de que caberia ao TCU a produção de provas para comprovar a regularidade da aplicação dos recursos públicos repassados é recorrente neste Tribunal. Entretanto, por força do que dispõe o art. 70, parágrafo único, da Constituição Federal, bem assim o art. 93 do Decreto-Lei 200/1967 c/c o art. 66 do Decreto 93.872/1986, resta claro que tal comprovação compete exclusivamente ao gestor dos recursos. Tal entendimento está consolidado nesta Corte de Contas, conforme se verifica nos Acórdão 1577/2014-TCU-Segunda Câmara, 6.716/2015-TCU-1ª Câmara, 9.254/2015-TCU-2ª Câmara, 9.820/2015-TCU-2ª Câmara e 659/2016-TCU-2a Câmara. 
32.1.	Desse modo, ao contrário do que supõe o responsável, o ônus da prova recai sobre o gestor e não sobre o TCU, devendo o gestor fornecer todas as provas da regular aplicação dos recursos sob sua responsabilidade, em conformidade com os normativos vigentes e reiterada jurisprudência do TCU.
33.	Como visto acima, os argumentos de defesas não foram suficientes a ponto de afastar a participação direta e/ou indireta dos responsáveis solidários, arrolados nestes autos, no que tange aos problemas identificados na representação inicial (indícios de dano ao erário e fraude a licitação) , sendo o caso específico desta TCE, a realização de 3 (três) transferências bancárias (da conta corrente 0699278- 1, agência 5797, Banco Bradesco, de titularidade da Prefeitura Municipal de Prata do Piauí/PI) à empresa Construtora Tende Ltda.-ME no período de 14 a 20 de dezembro de 2016, totalizando o montante de R$ 310.645,26, sem qualquer comprovação da contraprestação de serviços por parte da empresa, conforme apurado pela CGU-PI, nos termos consignados na Nota Técnica 551/2017/NAE/PI/REGIONAL/PI, de 17/5/2017 (peça 3 do TC Processo 012.893/2017-0) .
34.	Sendo assim, não há como negar o conjunto probatório robusto constante dos autos, nos quais fica evidenciado que o numerário em questão foi indevidamente movimentado, destinado a pagamento por serviços que sequer foram executados devido a contratações e procedimentos licitatórios simulados para justificar a transferência de valores oriundos dos precatórios do Fundef do Município de Prata do Piauí/PI, tendo inclusive decretada a indisponibilidade de bens dos envolvidos.
CONCLUSÃO
35.	Diante da revelia da Construtora Tende Ltda.-ME (CNPJ 05.740.967/0001-23) , do Sr. Francisco Jarbas de Araújo Melo (CPF XXX.235.947-XX) e do Sr. Antônio Gomes de Sousa (CPF XXX.362.931-XX) e inexistindo nos autos elementos que permitam concluir pela ocorrência de boa-fé ou de outros excludentes de culpabilidade em suas condutas, propõe-se que suas contas sejam julgadas irregulares e que os responsáveis solidários sejam condenados em débito, bem como que lhes seja aplicada a multa prevista no art. 57 da Lei 8.443/1992.  (item 21 da seção "Exame Técnico")			
36.	Em face da análise promovida nos itens 28 a 32 da seção "Exame Técnico", propõe-se rejeitar as alegações de defesa apresentadas de forma conjunta pelo Sr. Ricardo Matos da Cruz (CPF XXX.891.745-XX) e pela Sra. Emanuela Machado Araújo (CPF XXX.569.573-XX) , uma vez que não foram suficientes para sanear as irregularidades a eles atribuídas. 
37.	Os argumentos de defesa tampouco lograram afastar o débito imputado aos responsáveis solidários. Ademais, inexistem nos autos elementos que demonstrem sua boa-fé ou a ocorrência de outros excludentes de culpabilidade. Desse modo, suas contas devem, desde logo, ser julgadas irregulares, nos termos do art. 202, § 6º, do Regimento Interno/TCU, procedendo-se à sua condenação em débito e à aplicação da multa prevista no art. 57 da Lei 8.443/1992.
INFORMAÇÕES ADICIONAIS 
38.	Consta da peça 71 destes autos um pedido de reunião dos processos TC's Processo 029.145/2017-1, Processo 029.147/2017-4, Processo 029.148/2017-0, Processo 029.235/2017-0, 0Processo 129.242/2017-7 e Processo 029.250/2017-0, por conexão, pois, segundo os responsáveis solidários Sr. Ricardo Matos da Cruz (CPF XXX.891.745-XX) e Sra. Emanuela Machado Araújo (CPF XXX.569.573-XX) , tais processos apuram o mesmo fato.
39. 	No bojo do TC Processo 029.235/2017-0, o Relator de todos esses processos, o Exmo. Ministro Benjamin Zymler, em despacho singular, de 3/2/2020, à peça 81, encaminhou tal requerimento ao crivo do Ministério Público de Contas.
40. 	Em parecer, de 11/5/2020, à peça 82 do TC Processo 029.235/2017-0, a Procuradora-Geral do Ministério Público de Contas, manifestou-se pelo indeferimento do pedido de conexão, a saber:
No que concerne à solicitação formulada em conjunto pelo Senhor Ricardo Matos da Cruz e pela Senhora Emanuela Machado Araújo para que os processos por eles relacionados fossem reunidos por conexão, consideramos que deve ser negada, pois a autuação de todos eles se deu em decorrência da determinação para que fossem criados apartados a partir do TC Processo 012.893/2017-0, no qual foi prolatado o Acórdão 1470/2017-TCU-Plenário. Embora tenham a mesma origem e objetos semelhantes, todos os processos indicados no pedido possuem diferentes responsáveis e débitos envolvidos - o que, inclusive, justificou a segregação daqueles autos em diversas tomadas de contas especiais, conforme a correspondência detalhada abaixo. Por outro lado, contam com o mesmo relator, o que impede a prolação de sentenças conflitantes e a incidência do bis in idem, que justificaram o pedido constante da petição. 
TC Processo 029.145/2017-1: item 9.5.4 do Acórdão 1470/2017-TCU-Plenário; 
TC Processo 029.147/2017-4: item 9.5.5 do Acórdão 1470/2017-TCU-Plenário; 
TC Processo 029.148/2017-0: item 9.5.6 do Acórdão 1470/2017-TCU-Plenário (a presente TCE) ; 
TC Processo 029.235/2017-0: item 9.5.7 do Acórdão 1470/2017-TCU-Plenário;
TC Processo 029.242/2017-7: item 9.5.10 do Acórdão 1470/2017-TCU-Plenário; e
TC Processo 029.250/2017-0: item 9.5.11 do Acórdão 1470/2017-TCU-Plenário.
41.	A título de informação, todos os processos supracitados estão aguardando instrução nesta unidade técnica (SecexEducação) , a exceção do TC Processo 029.235/2017-0 que se encontra em fase de correção de erro material no item 9.5.7 do Acórdão 1470/2017-TCU-Plenário, mediante apostilamento, pela declaração de nulidade e consequente renovação de todas as citações realizadas no referido processo.
42.	Diante do encaminhamento acima exposto, deixa-se de analisar o pedido de conexão no bojo da presente tomada de contas especial (TCE) , dando-se prosseguimento a sua análise, de forma individualizada.
PROPOSTA DE ENCAMINHAMENTO
43.	Diante do exposto, submetemos os autos à consideração superior, propondo ao Tribunal:
a) com fundamento nos arts. 1º, inciso I, 16, inciso III, alíneas "b", "c" e "d, e § 2º da Lei 8.443/1992 c/c os arts. 19 e 23, inciso III, da mesma Lei, e com arts. 1º, inciso I, 209, incisos II, III e IV, e § 5º, 210 e 214, inciso III, do Regimento Interno, que sejam julgadas irregulares as contas dos Sr (s) . Antônio Gomes de Sousa (CPF XXX.362.931-XX) , ex-Prefeito Municipal de Prata do Piauí/PI; Ricardo Matos da Cruz (CPF XXX.891.745-XX) ; Francisco Jarbas de Araújo Melo (CPF XXX.235.947-XX) e Emanuela Machado Araújo (CPF XXX.569.573-XX) , todos membros da Comissão Permanente de Licitação (CPL) da Prefeitura Municipal de Prata do Piauí/PI, e condená-los, em solidariedade, com a empresa Construtora Tende Ltda.-ME (CNPJ 05.740.967/0001-23) , ao pagamento da quantia a seguir especificada, com a fixação do prazo de quinze dias, a contar das notificações, para comprovarem, perante o Tribunal (art. 214, inciso III, alínea "a", do Regimento Interno) , o recolhimento da dívida aos cofres do Fundeb do Município de Prata do Piauí/PI, atualizada monetariamente e acrescida dos juros de mora, calculados a partir das datas discriminadas, até a data do recolhimento, na forma prevista na legislação em vigor.
	VALOR ORIGINAL (R$) 
	DATA DA OCORRÊNCIA

	310.645,26
	20/12/2016

Valor atualizado até 12/07/2020: R$ 386.153,39  (peça 72) 
b) aplicar aos Sr (s) . Antônio Gomes de Sousa (CPF XXX.362.931-XX) , Ricardo Matos da Cruz (CPF XXX.891.745-XX) , Francisco Jarbas de Araújo Melo (CPF XXX.235.947-XX) , Emanuela Machado Araújo (CPF XXX.569.573-XX) e à empresa Construtora Tende Ltda.-ME (CNPJ 05.740.967/0001-23) , individualmente, a multa prevista no art. 57 da Lei 8.443/1992 c/c o art. 267 do Regimento Interno, com a fixação do prazo de quinze dias, a contar das notificações, para comprovarem, perante o Tribunal (art. 214, inciso III, alínea "a", do Regimento Interno) , o recolhimento da dívida aos cofres do Tesouro Nacional, atualizada monetariamente desde a data do acórdão até a do efetivo recolhimento, se for paga após o vencimento, na forma da legislação em vigor;
	c) autorizar, desde logo, nos termos do art. 28, inciso II, da Lei 8.443/1992, a cobrança judicial da dívida, caso não atendidas as notificações; e
d) encaminhar cópia da deliberação ao Procurador-Chefe da Procuradoria da República no Estado do Piauí, nos termos do § 3º do art. 16 da Lei 8.443/1992 c/c o § 7º do art. 209 do Regimento Interno do TCU, para adoção das medidas cabíveis; e comunicar-lhe que o relatório e o voto que a fundamentarem podem ser acessados por meio do endereço eletrônico www.tcu.gov.br/acordaos e que, caso haja interesse, o Tribunal pode enviar-lhe cópia desses documentos sem qualquer custo."
É o relatório.

8.1. Thiago Ramos Silva (10.260/OAB-PI) e outros, representando Ricardo Matos da Cruz e Emanuela Machado Araujo;  
8.2. Welton Alves dos Santos (10199/OAB-PI), representando Francisco Jarbas de Araujo Melo.

Procuradora-Geral Cristina Machado da Costa e Silva.

TOMADA DE CONTAS ESPECIAL. MOVIMENTAÇÕES FINANCEIRAS ATÍPICAS, REALIZADAS NO FINAL DO MANDATO DO EX-GESTOR MUNICIPAL. FRAUDES À LICITAÇÃO. PAGAMENTO POR SERVIÇOS NÃO REALIZADOS. CITAÇÃO. REVELIA DE ALGUNS RESPONSÁVEIS. REJEIÇÃO DAS ALEGAÇÕES DE DEFESA DOS DEMAIS. CONTAS IRREGULARES. DÉBITO SOLIDÁRIO. MULTAS INDIVIDUAIS. CIÊNCIA.

TOMADA DE CONTAS ESPECIAL (TCE)

Secretaria de Controle Externo da Educação, da Cultura e do Desporto (SecexEduc).

Trata-se de tomada de contas especial instaurada por força do item 9.5.6 do Acórdão 1470/2017-TCU-Plenário, em razão de pagamentos realizados pelo Município de Prata do Piauí/PI com a utilização de recursos decorrentes de precatórios do Fundef, sem qualquer comprovação da contraprestação de serviços.
2.	A referida municipalidade, em virtude de decisão proferida pela 5ª Vara da Justiça Federal do Piauí, recebeu, em 13/12/2016, isto é, faltando apenas 18 (dezoito) dias para o final do mandato do ex-prefeito Antônio Gomes Sousa, a quantia de R$ 2.849.823,75 (dois milhões, oitocentos e quarenta e nove mil oitocentos e vinte e três reais e setenta e cinco centavos) . Tais recursos advieram do processo judicial 2005.40.00.0067384, cujo objeto foi o pagamento de diferenças do Fundo de Manutenção e Desenvolvimento do Ensino Fundamental e de Valorização do Magistério (Fundef) , do período de 1998 a 2004.
3.	De posse desses recursos, no dia seguinte (14/12/2016) o ente municipal transferiu significativa parcela, no montante de R$ 2.730.000,00, para outra conta corrente de sua propriedade, a qual era mantida no Banco Bradesco (c/c 0699278-1, agência 5797) .
4.	Ato contínuo, nos 5 (cinco) dias seguintes foram efetivadas sessenta transferências para os seguintes destinatários:
	Destinatário
	CNPJ
	Operações Bancárias Identificadas
	Montante Destinado (R$) 

	Construcar Construção Civil e Locação de Máquinas e Veículos Ltda. EPP
	19.742.308/0001-30
	29 transferências
	502.346,86

	QualityServ Construtora Serviços e Reformas Ltda. - ME 
	21.376.282/0001-04
	1 transferência
	50.025,00

	Vitor Alves Cardoso Neto EIRELI
	14.283.222/0001-73
	2 transferências
	313.873,98

	Geopa Empreendimentos Imobiliários Ltda.
	13.231.889/0001-60
	3 transferências
	332.253,29

	Salinas Empreendimentos e Construções Ltda. - ME
	73.694.788/0001-57
	1 transferência
	154.925,04

	Construtora Tende Ltda. - ME
	05.740.967/0001-23
	3 transferências
	310.645,26

	Venilson de Oliveira Rocha ME
	16.416.613/0001-44
	2 transferências
	297.535,16

	F & R Pneus Ltda.
	07.670.899/0001-07
	1 transferência
	28.400,00

	Contabilidade Pública de Municípios Ltda.
	17.400.231/0001-95
	3 transferências
	63.600,00

	DMJ Serviços de Diagnóstico e Comércio de Equipamentos para Escritório Ltda. - ME
	41.280.439/0001-00
	9 transferências
	40.302,43

	Marquinhos Construções Ltda. - ME
	11.757.747/0001-05
	1 transferência
	140.216,20

	PM de Prata do Piauí
	06.636.807/0001-00
	4 transferências
	428.650,00

	Não identificado
		1 transferência
	102.215,98

5.	Como se observa, R$ 2.234.123,22 foram transferidos a onze empresas distintas, mediante 55 transações financeiras, consideradas atípicas se comparadas com a movimentação nos meses anteriores. O restante destinou-se a outra conta do município mantida no Banco do Brasil (c/c 5225-6, ag. 788-9) e a uma operação (de R$ 102.215,98) em que não foi possível identificar o beneficiário dos repasses.
6.	Em paralelo, os órgãos de controle identificaram diversas evidências de montagem de certames para justificar a movimentação financeira, a utilização de recursos em ações que não guardam correlação com os objetivos do Fundef e a inexecução de parte significativa dos serviços supostamente contratados. Passo a detalhar estas circunstâncias.
7.	Cerca de trinta dias antes da liberação dos recursos, mas ciente da iminência do crédito, o ex-prefeito Antônio Gomes Sousa instituiu comissão permanente de licitação formada pelos seguintes membros: Ricardo Matos da Cruz (presidente) , Emanuela Machado Araújo e Romário Lopes dos Reis. Nenhum era servidor efetivo da prefeitura, o que de pronto viola o disposto no art. 51 da Lei 8.666/1993. Ricardo e Emanuela eram casados, sendo que esta última é cunhada do ex-prefeito (irmã da esposa dele) .
8.	Os atos da comissão de licitação eram praticados pelo casal, sendo que a participação do terceiro (sr. Romário Lopes dos Reis) era meramente figurativa, a ponto de efetivamente não assinar os documentos produzidos. Entrevista realizada por analistas da Controladoria-Geral da União (CGU) demonstrou que o sr. Romário não tinha formação para lidar com a Lei de Licitações e Contratos, desconhecendo conceitos básicos. Na oportunidade, o jurisdicionado confirmou que não assinou documentos.
9.	Tão logo constituída, a comissão de licitação publicou nove convites, cujos objetos e empresas contratadas estão sintetizados na tabela a seguir:
	Empresa contratada
	Procedimento Licitatório
	Objeto licitado
	Data de homologação
	Valor contratado (R$) 

	Marquinhos Construções Ltda. - ME (CPNJ 11.757.747/0001-05 ) 
	Convite 001/2016
	Contratação de empresa especializada para execução dos serviços de recuperação de pavimentação de vias públicas do município.
	7/12/2016 (com publicação em 3/1/2017) 
	147.596,46

	Construtora Tende Ltda. - ME (CNPJ 05.740.967/0001-23) 
	Convite 002/2016
	Contratação de empresa especializada para execução dos serviços de reforma de diversas escolas municipais
	7/12/2016 (com publicação em 3/1/2017) 
	146.760,48

		Convite 004/2016
	Contratação de empresa especializada para execução dos serviços de recuperação de estrada vicinal em diversos trechos da Zona Rural do Município de Prata do Piauí.
	12/12/2016 (com publicação em 3/1/2017) 
	147.959,78

	QualityServ Construtora Serviços e Reformas Ltda. - ME (CNPJ 21.376.282/0001-04) 
	Convite 003/2016
	Contratação de empresa especializada para execução dos serviços de dedetização dos prédios públicos municipais pertencentes à administração pública municipal.
	7/12/2016 (com publicação em 3/1/2017) 
	50.025,00

	Construcar Construção Civil e Locação de Máquinas e Veículos Ltda. EPP (CNPJ 19.742.308/0001-30) 
	Convite 005/2016
	Contratação de empresa especializada para execução dos serviços de reforma do prédio da sede do Peti.
	12/12/2016 (com publicação em 3/1/2017) 
	148.426,13

		Convite 007/2016
	Contratação de empresa especializada para execução dos serviços de reforma do prédio da sede do Cras.
	12/12/2016 (com publicação em 3/1/2017) 
	148.392,76

	Vitor Alves Cardoso Neto EIRELI (CNPJ 14.283.222/0001-73) 
	Convite 006/2016
	Contratação de empresa especializada para execução dos serviços de reforma do Posto de Saúde do PSF
	12/12/2016 (com publicação em 3/1/2017) 
	148.000,00

	Venilson de Oliveira Rocha ME (CNPJ 16.416.613/0001-44) 
	Convite 008/2016
	Contratação de empresa especializada para execução dos serviços de reforma do prédio da Prefeitura
	12/12/2016 (com publicação em 3/1/2017) 
	149.695,16

		Convite 009/2016
	Contratação de empresa especializada para execução dos serviços de reforma em geral incluindo elétrica e hidráulica na Unidade Escolar Roberta Sousa Lima
	12/12/2016 (com publicação em 3/1/2017) 
	147.840,00

10.	Percebe-se, portanto, que parte dos recursos do Fundef foi utilizada indevidamente para pagamento dessas empresas, contratadas para executar objetos estranhos às finalidades do fundo. Lembro neste ponto que o regulamento do Fundef previa o emprego de valores apenas para remuneração dos profissionais do magistério em efetivo exercício no ensino fundamental público, ações de capacitação de professores, aquisição de equipamentos, reforma e melhorias de escolas da rede de ensino, transporte escolar, dentre outras finalidades ligadas ao ensino. Isto é, não contemplava serviços de dedetização, pavimentação de vias públicas e reformas em prédios da prefeitura, do serviço de assistência social e de postos de saúde.
11.	Em todos os convites, a situação identificada pela CGU, cujos analistas visitaram o município, era basicamente a mesma: grande parte dos serviços não foi prestada e o pouco executado não foi realizado pelas empresas contratadas.
12.	Além de não terem sido encontrados documentos da execução dos contratos, como notas fiscais, boletins de medição e diário das obras, há outras evidências que apontam para a montagem fraudulenta dos certames com o objetivo de conferir aparente legalidade das despesas efetuadas. São eles: a) utilização de modalidade de licitação mais simples (convite) e publicação dos editais apenas depois da assinatura dos contratos, combinação que permitiu a escolha das empresas que participariam da disputa; b) certames com valores muito próximos ao limite previsto no art. 23 da Lei 8.666/1993 para os convites, na época R$ 150.000,00 para obras e serviços de engenharia e R$ 80.000,00 para compras e outros serviços; c) em diversos casos, foram convidadas empresas com sede em outros estados da federação, quando existiam possíveis interessadas em grandes centros mais próximos, como no Município de Teresina/PI; e d) falta de publicação dos convites no sistema de licitações do Tribunal de Contas do Estado do Piauí, sendo que existia resolução da própria Corte de Contas estadual tornando obrigatório esse procedimento.
13.	De posse de todas essas evidências, conforme mencionado, o TCU, no Acórdão 1470/2017-Plenário, determinou a constituição de doze tomadas de contas especiais (TCE) para reaver as quantias informadas no parágrafo quarto deste voto. Nessa decisão, em face da gravidade das irregularidades, foi decretada, cautelarmente, pelo prazo de um ano, a indisponibilidade de bens de trinta e dois responsáveis.
14.	No caso concreto, examina-se o repasse de R$ 310.645,26 à empresa Construtora Tende Ltda. - ME, no período de 14 a 20 de dezembro de 2016. São responsáveis solidários, além da empresa, seu sócio-administrador (Sr. Francisco Jarbas de Araújo Melo) , o então prefeito, Sr. Antônio Gomes de Sousa (gestão 2013/2016) , e os membros atuantes da comissão de licitação (Sr. Ricardo Matos da Cruz e Sra. Emanuela Machado Araújo) .
II
15.	Regularmente citados, o Sr. Antônio Gomes de Sousa, a Construtora Tende Ltda.-ME e o Sr. Francisco Jarbas de Araújo Melo não apresentaram suas alegações de defesa, nem recolheram o débito.
16.	Por sua vez, o Sr. Ricardo Matos da Cruz e a Sra. Emanuela Machado Araújo apresentaram suas defesas (peça 64) , de forma conjunta, nas quais alegam, em síntese, (i) a incompetência absoluta deste TCU quanto à matéria, baseando seu entendimento nas Súmulas 208 e 209 do STJ; (ii) a não individualização das condutas dos responsáveis que comprovem a atuação dos mesmos na fraude aos certames realizados e (iii) a ausência de comprovação de que a contratada não executou os serviços.
17.	Aduzem ainda que não eram ordenadores de despesas, não autorizaram as transferências bancárias e não possuíam competência para elaboração e envio de projeto de lei à Câmara Municipal para autorizar a utilização dos recursos do precatório do Fundef.
III
18.	Após o exame das alegações de defesa, a unidade técnica propõe julgar irregulares as contas dos responsáveis, condená-los, solidariamente, ao ressarcimento do débito apontado e aplicar-lhes a multa prevista no art. 57 da Lei 8.443/1992.
19.	A proposta contou com a anuência da representante do Ministério Público junto ao TCU (peça 76) .
IV
20.	Acolho os pareceres precedentes e adoto seus fundamentos como razões de decidir, sem prejuízo das considerações que faço a seguir.
21.	Considerando que o Sr. Antônio Gomes de Sousa, a Construtora Tende Ltda.-ME e o Sr. Francisco Jarbas de Araújo Melo não apresentaram suas alegações de defesa, resta caracterizada a revelia desses responsáveis, nos termos do art. 12, inciso IV, § 3º, da Lei 8.443/1992.
22.	A alegação de incompetência desta Corte para quanto à matéria em apreço não merece prosperar. A competência para fiscalizar a aplicação dos recursos oriundos dos precatórios judiciais do Fundef é desta Corte de Contas. Nesse sentido, cito o Acórdão 1824/2017-TCU-Plenário e o Acórdão 1962/2017-TCU-Plenário.
23.	No que concerne às Súmulas 208 e 209 do STJ, conforme esclareceu a unidade técnica, "tais enunciados visam apenas elucidar conflitos de competência no âmbito do Poder Judiciário, em especial entre a Justiça Federal e a Justiça estadual, não acarretando qualquer reflexo nas competências dos Tribunais de Contas, os quais militam na instância Administrativa."
24.	O Sr. Ricardo Matos da Cruz e a Sra. Emanuela Machado Araújo foram membros da Comissão Permanente de Licitação (CPL) do Município de Prata do Piauí/PI, que conduziu os certames licitatórios montados apenas para justificar as movimentações financeiras já mencionadas. Nesse sentido, caberia aos responsáveis afastar os indícios veementes de fraude à licitação, justificando a escolha das empresas que foram convidadas e apresentando os atos praticados, bem como os documentos oferecidos pelas licitantes naquela ocasião (propostas comerciais, impugnações e recursos, dentre outros) .
25.	Peço licença para transcrever trecho da instrução da unidade técnica que ressaltou o papel dos responsáveis, membros da CPL, que concorreram para a perpetração das irregularidades:
31.	Merecem destaque a celeridade dos procedimentos, a composição da CPL, os objetos e valores contratados e a ausência de divulgação e publicidade dos certames, a saber:
31.1.	todos os certames licitatórios foram realizados sob a modalidade convite e homologados próximos ao valor de R$ 150.000,00 (cento e cinquenta mil reais) , saltando aos olhos o fato de que 9 (nove) procedimentos de convite foram realizados em apenas 5 (cinco) dias, sendo pouco crível que a CPL da municipalidade tivesse capacidade operacional para realizar tal tarefa, haja vista que até então não haviam sido realizados quaisquer convites em 2016;
31.2.	a CPL era composta por membros alheios ao quadro municipal, sendo dois deles próximos ao ex-prefeito, em desrespeito ao caput do art. 51 da Lei 8.666/1993 e ao princípio administrativo da impessoalidade. Observou-se que tanto a irmã quanto o cunhado do ex-prefeito faziam parte da CPL municipal;
31.3.	o Convite 004/2016 não guardava correlação com os objetivos do Fundef, verbi gratia execução dos serviços de recuperação de estrada vicinal em diversos trechos da Zona Rural do Município de Prata do Piauí; e
31.4.	no que tange à divulgação, os convites não foram disponibilizados no Sistema de Licitações Web do Tribunal de Contas do Estado do Piauí (TCE-PI) , em descumprimento à orientação normativa daquela Corte de Contas. Ademais, a publicação dos extratos, realizada segundo critérios da Lei 8.666/1993, somente ocorreu em 2017, quando da gestão subsequente."
26.	Por fim, a alegação de que caberia ao TCU a comprovação de que a contratada não executou os serviços não merece prosperar. Como é cediço, aquele que utiliza ou gerencia recursos públicos, por dever constitucional e legal, submete-se ao encargo de demonstrar o correto emprego dos valores federais, nos termos dos arts. 70, parágrafo único, e 37, caput, da Constituição de 1988 e do art. 93 do Decreto-Lei 200, de 25 de fevereiro de 1967. Ou seja, o ônus da prova recai sobre o gestor, que deve as provas da regular aplicação dos recursos sob sua responsabilidade, e não sobre o TCU.
27.	Assim, não havendo nos autos elementos que possam comprovar a boa e regular aplicação dos recursos públicos em análise, adiro ao encaminhamento proposto pela unidade técnica e corroborado pelo representante do Ministério Público, para julgar irregulares as presentes contas, condenar os responsáveis ao pagamento do débito apurado, atualizado monetariamente e acrescido dos juros de mora devidos, na forma da legislação em vigor, e aplicar-lhes a multa prevista no art. 57 da Lei 8.443/1992.
	Ante o exposto, VOTO por que seja adotada a deliberação que ora submeto a este Colegiado.
TCU, Sala das Sessões, em 25 de maio de 2021.
BENJAMIN ZYMLER 
Relator